臺灣高等法院刑事判決　　　　　　　　　　　　　九十一年度上易字第二一○四號
　　上　訴　人　臺灣板橋地方法院檢察署檢察官
　　被　　　告　甲○
　　選任辯護人　葉涵德
右上訴人因被告詐欺案件，不服臺灣板橋地方法院九十一年度易字第五七六號，中華
民國九十一年六月三日第一審判決（起訴案號：臺灣板橋地方法院檢察署九十年度偵
續字第一八五號），提起上訴，本院判決如左：
    主  文
上訴駁回。
    理  由
一、公訴意旨略以：被告甲○提供其所有坐落於臺北縣永和市○○段一○八號、一○
    九號土地（合併後為安樂段第六九地號），與三齊建設事業有限公司（下稱三齊
    公司）合建房屋，並委託不知情之代書乙○○，就其因合建所分得之土地持分及
    三齊公司建造完成之房屋洽尋買主，嗣因亟需資金周轉，竟意圖為自己不法之所
    有，明知其並無移轉上開房地所有權之真意，仍於民國八十九年五月二日，與丙
    ○○訂立該房地買賣契約，積極銷售前揭土地持分及房屋，約定價金新臺幣（下
    同）八百九十五萬元，由丙○○先行支付價金一百萬元，甲○則簽發面額一百萬
    元之本票及支票各一紙作為擔保，雙方並約定同年七月一日辦理移轉所有權登記
    ，丙○○不疑有詐而陷於錯誤，於簽訂買賣契約之當日，交付部分價金一百萬元
    予甲○。詎甲○屆期未依約移轉辦理所有權移轉與丙○○，反而於同年八月四日
    ，將前開房地出售與代書乙○○所介紹不知情之買主張雪英，並移轉所有權，嗣
    上開本票、支票到期提示均不獲兌現，屢經催討均置之不理，丙○○始知受騙。
    因認被告甲○涉有刑法第三百三十九條第一項之詐欺罪嫌云云。
二、按事實之認定，應憑證據，如未能發現相當證據，或證據不足以證明，自不能以
    推測或擬制之方法，以為裁判基礎；又認定不利於被告之事實，須依積極證據，
    苟積極證據不足為不利於被告事實之認定時，即應為有利於被告之認定，更不必
    有何有利之證據。最高法院分別著有四十年度台上字第八十六號、三十年度上字
    第八一六號判例可參。次按刑法第三百三十九條第一項詐欺罪之成立，以意圖為
    自己或第三人不法之所有，以詐術使人將本人或第三人之物交付為要件。所謂以
    詐術使人交付，必須使被詐欺人因其詐術而陷於錯誤，若其所用方法，不能認為
    詐術，亦不致使人陷於錯誤，即不構成該罪，最高法院亦著有四十六年台上字第
    二六○號判例足資參照。本件檢察官認被告涉有右揭詐欺犯行，無非係以告訴人
    丙○○之指訴，及土地房屋買賣契約書、合建契約書、本票及支票、退票理由單
    、房屋土地車位預定買賣契約書、保證書等，為其主要論據。訊據被告甲○矢口
    否認有何詐欺犯行，並辯稱：伊與告訴人簽約前，即同時委託代書乙○○及告訴
    人找買主，出售前開合建房地，八十九年四月間，乙○○找到買主，願以九百萬
    元購買，已收取斡旋金，伊將此事告知告訴人並拿斡旋金收據給告訴人看，告訴
    人表示該房地有超過一千萬元價值，願再借七十萬元，包括先前所欠三十萬元，
    湊足一百萬元，借伊週轉，以後有賣，再扣除該借款一百萬元，如賣價超過九百
    萬元以上，超過部分兩人對分，伊才於八十九年五月二日與告訴人簽立土地房屋
    買賣契約，告訴人當日交付五十萬元支票一紙及現金二十萬元，連同先前欠款三
    十萬元，湊足一百萬元，伊則簽發支票及本票各一紙交給告訴人，並約定由告訴
    人代墊繳土地增值稅，土地可先行過戶給告訴人，俟告訴人出賣該房地後再扣除
    代墊之增值稅，該契約雖名為買賣契約，實為借貸保證及委託仲介之契約。簽立
    契約後，告訴人既未代繳增值稅，又未找到買主，致無法於八十九年七月一日先
    行辦理土地過戶；八十九年七月三日乙○○找到第二個買主，願出價九百三十萬
    元購買，伊均沒有同意出售。嗣因三齊公司連續二次以存證信函催辦土地過戶，
    惟恐因違約遭三齊公司罰款，損失加劇，始同意以九百四十萬元賣與乙○○第二
    次所介紹之買主張雪英，所得買賣價金九百多萬元，扣除土地增值稅、貸款、代
    書仲介費及其他親友債務，剩下約一百萬元投資股票失利，致無法償還告訴人之
    一百萬元欠款，並無詐欺犯意等語。
三、經查：
  (一)被告於八十八年十月二十七日，即已委託代書乙○○銷售前揭與三齊公司合建所
    分得之房地，約定期間二週，逾期被告可自行託售，受託人乙○○亦可依條件代
    售，八十九年四月間乙○○找到買主，願以九百萬元購買，已收取斡旋金，因被
    告不同意而作罷；八十九年五月二日被告與告訴人簽立土地與房屋買賣契約書，
    八十九年七月三日乙○○第二次找到買主張雪英，願以九百三十萬元購買，三齊
    公司於八十九年七月十八日、同年月二十四日，二次以存證信函催告被告辦理土
    地移轉登記，至八十九年八月四日被告與張雪英簽訂房屋土地車位預定買賣契約
    書，將該房地以九百四十萬元出售予張雪英，並移轉登記與張雪英等事實，業據
    被告供明在卷，並經證人即代書乙○○證述明確（見原審卷第五十六頁至第五十
    八頁），復有證人乙○○提出被告所出具八十八年十月二十七日之委託銷售授權
    書、八十九年七月三日乙○○與張雪英之房屋買賣委託斡旋書各一件，及八十九
    年五月二日被告與告訴人簽定之土地房屋買賣契約書、三齊公司於八十九年七月
    十八日所發台北敦南郵局第五十四號、八十九年七月二十四日逸仙郵局第一八八
    六號存證信函、八十九年八月四日被告與張雪英所簽立之買賣契約書等影本各一
    件、土地登記謄本四件影本在卷可稽。
  (二)按契約之性質，應依契約之內容定之，而契約內容，應探求當事人之真意，而非
    以契約書所載名稱為斷。本院質之證人即為雙方訂立契約之代書丁○○，僅證稱
    ：「（當時他們的真意是買賣房子嗎？）他們當時是告訴我要簽買賣契約書，至
    於他們真意如何我不知情。．．。」（見本院九十一年八月十二日訊問筆錄），
    而衡諸一般房屋買賣契約，對於買賣標的必屬確定，除約定總價金外，必於契約
    內詳定各期付款期限、方式及不動產點交各項，然稽之被告與告訴人所定契約，
    並無確定樓層標的，僅於契約末項記載「建物依三齊公司確定樓層為主」，而關
    於付款方式、期限及移交不動產之約定，除第二條(一)「本約簽定時，甲方（指丙
    ○○）應付乙方（指被告）價款之一部分新台幣伍拾萬元（含定金），乙方亦即
    日親收足訖。餘款則照左列規定給付之。另開立支票一紙新台幣伍拾萬元正，日
    期為民國八十九年五月三十一日，交與賣方收執。」外，均付之闕如，僅於第二
    條(三)約定「尾款部分訂於買賣雙方之委託銷售與他人時，再另議付款方式」；且
    依通常情形，買賣交易，買方本有交付價金義務，賣方不需另行開立支票或本票
    供買方收執作為擔保，然依被告與告訴人所定契約第二條四、(三)約定「賣方（即
    甲○）開立本票一紙與支票一紙（新台幣壹佰萬元正），質押先行週轉之款項（
    新台幣壹佰萬元），待銷售與他人時，再行扣除與返還本票與支票」，及契約書
    後附之收付款備忘錄記載，第壹期付款日期「民國八十九年五月二日」、金額「
    新台幣壹佰萬元正」下方備考欄，記載「本票一紙Ｎ0000000及支票Ｚ0
    00000000紙、新台幣壹佰萬元正。若支票兌現，則就此擔保質押本票即
    失效。」（見被告九十一年三月十八日答辯狀所附證物），在在與一般買賣契約
    之記載有別。再參之該契約第十四條特約事項：２「建設公司產權與交屋于甲○
    先生起三個月內為銷售委託之期間，其委託銷售總價新台幣壹仟萬元正（含車位
    價），低於底價新台幣壹仟萬元正，則需甲○先生同意。」、３「以上不動產買
    賣契約書之條約，只適用本約定之但書為主，不適用者則自動無效‧若本契約于
    丙○○先生轉賣他人時其超出新台幣捌佰玖拾伍萬元正，雙方均分超出之金額。
    」等約定觀之，益足認上該契約性質非屬買賣，而為委託銷售之仲介契約。告訴
    人雖再指稱因被告與三齊公司合建大樓尚未完工，被告尚未確定分得之房屋標的
    ，買賣標的才未確定，其確是要買斷後再出售云云。然觀諸合約內容，告訴人前
    後僅支付一百萬元，尤以其中三十萬元為舊欠，此為告訴人所不否認，則被告僅
    取得七十萬元而已，其非至愚，豈有將價值千萬左右之房地賣斷予告訴人之理？
    是本件告訴人與被告間並無買賣之真意甚明。該契約雖名為買賣契約，實則為被
    告與告訴人委託銷售之仲介契約，應可無疑。
  (三)依告訴人於原審供稱：「我還沒有簽約之前，我有看過杜小姐收斡旋金的收據，
    是九百萬元，所以他八百九十五萬元賣給我。．．。」「（你是否知道被告有請
    乙○○在賣？）知道。」（見原審卷第四十四、四十五頁）；於本院再供稱：「
    （你知道杜小姐也在賣？）被告有跟我講，也有拿斡旋金給我看。」「（契約是
    否你主動找他定的約？）是被告找我賣房子，被告拿斡旋金單據，表示有人願意
    出價九百萬元跟他買，我才跟他談好八百九十五萬元跟他買，買賣契約是我講要
    買才寫的，我跟被告講委託杜代書賣的話，還要仲介費，賣給我的話，價錢還高
    一點。」（見本院九十一年八月二十二日訊問筆錄）。可見告訴人於八十九年五
    月二日與被告簽立契約之前，即已知悉被告委託代書乙○○銷售前開房地，被告
    並未隱瞞重覆委託之事實，且係告訴人主動要求訂立所謂之買賣契約書。查告訴
    人為房屋仲介業者，就房屋買賣情形，知之甚稔，其既知悉被告委託代書乙○○
    銷售該房地，並已收取對方之斡旋金，仍主動願與被告另行簽訂契約，實難認被
    告有何施用詐術，使告訴人陷於錯誤之情形。
  (四)被告於檢察官偵查時雖自承當初因急用錢才與告訴人簽約，然急需用錢並非當然
    即有詐欺意圖，本件因告訴人未依約代墊繳納增值稅，亦未能找到買主，致無法
    於八十九年七月一日如約辦理過戶與告訴人，業據被告供明，且為告訴人所不否
    認，此本已不可歸責於被告。又三齊公司嗣分別於八十九年七月十八日、七月二
    十四日，以台北敦南郵局第五四號及逸仙郵局第一八八六號存證信函，催告被告
    辦理土地過戶，亦據告訴人於原審訊問時供明：「．．．存證信函沒有拿給我看
    ，但有告訴我說三齊公司有發存證信函在催了，催說要繳增值稅過戶的事情，然
    後，他叫我趕快找買主趕快賣掉。」等情甚詳（見原審卷第四十四頁），則被告
    辯稱係因三齊公司催告辦理土地過戶，為免因違約罰款，始同意出售上開房地與
    乙○○第二次所仲介之買主張雪英，堪信為真實。此事後情事變遷，被告逼不得
    已行事，當非藉此行騙。再由被告催請告訴人趕快找買主賣掉一節，益足徵被告
    與告訴人簽定契約時，自始並無不法詐財之意圖。
  (五)綜上所述，被告所為尚與刑法詐欺罪之構成要件不符。此外，復查無其他積極證
    據足認被告有何詐欺犯行。是核本件純為民事糾紛，當循民事途徑以求解決，被
    告犯罪應屬不能證明，原審基此為被告無罪諭知，核無不合。檢察官上訴意旨猶
    執詞指摘原判決不當，非有理由，應予駁回。
據上論斷，應依刑事訴訟法第三百六十八條，判決如主文。
本案經檢察官謝英民到庭執行職務。
中      華      民      國    九十一    年      九      月     十八     日
                              臺灣高等法院刑事第五庭
                                  審判長法  官  曾  德  水
                                        法  官  蘇  素  娥
                                        法  官  楊  貴  雄
右正本證明與原本無異。
不得上訴。
                                        書記官  初  玲  玲
中      華      民      國    九十一    年      九      月     十九     日
